臺灣高雄地方法院民事判決　　　　　　 93年度簡上字第267號
上　訴　人　乙○○
　　　　　　甲○○
共　　　同
訴訟代理人　莊孝襄律師
被上訴人　　戊○○
　　　　　　己○○
訴訟代理人　蘇吉雄律師
當事人間請求交還土地等事件，上訴人對於民國93年9 月14日本
院旗山簡易庭92年旗簡字第33號第一審簡易判決提起上訴，本院
於94年6 月9 日言詞辯論終結，判決如下：
    主        文
上訴駁回。
上訴費用由上訴人負擔。
    事實及理由
一、被上訴人戊○○經合法通知，未於言詞辯論期日到庭，核無
    民事訴訟法第386 條所列各款情形之一，爰依上訴人之聲請
    ，由其一造辯論而為判決，先予敘明。
二、上訴人方面：
１、上訴人所共有坐落高雄縣桃源鄉○○段306 號土地（下簡稱
    ：系爭土地）與被上訴人所有同地段327 號、329 號土地相
    鄰。民國86年間，被上訴人之被繼承人顏林緞，在上開327
    號土地上興建房屋，為便於搬運建材，顏林緞竟在系爭306
    號土地上，如附圖一之Ａ所示120 平方公尺土地上鋪設水泥
    路面（下簡稱：「系爭Ａ地路面」）。嗣屢經上訴人請求，
    顏林緞仍拒不拆除「系爭Ａ地路面」上水泥並恢復原狀，及
    將該土地返還上訴人。為此，爰依民法第767 條前段及中段
    規定，提起本件訴訟，而於原審聲明請求「被上訴人應將如
    附圖一之Ａ所示120 平方公尺土地（即「系爭Ａ地路面」）
    上水泥拆除並回復原狀後返還予上訴人」，並陳明願供擔保
    請准宣告假執行。暨於上訴程序，聲明「原判決廢棄，被上
    訴人應將如附圖一之Ａ所示120 平方公尺土地上水泥路面拆
    除並回復原狀後返還予上訴人」。
２、桃源鄉建山村現有二條連外道路，即建山路（舊路）與寶健
    路（新路，但原名大甫路）。原審證人王繼參、黃雲欽所證
    稱「已存在多年供人通行之路面」，應係指「另一條連接建
    山路的路面」，而非指「系爭Ａ地路面」。
３、被上訴人之被繼承人（母親）顏林緞，與上訴人之祖母金阿
    鯉，於84年間之調解並未成立。
三、被上訴人方面：被上訴人戊○○經合法通知，未於言詞辯論
    期日到場，惟據其於準備程序期日之陳述及被上訴人己○○
    之主張如下：
１、「系爭Ａ地上路面」，已存在數十年，長久以來供大眾通行
    ，應為既成道路，該路面並非被上訴人及顏林緞所闢建。且
    被上訴人及顏林緞亦未占有該土地，更未在該路面上鋪設水
    泥。
２、被上訴人所有之327 、329 號土地為袋地，須經由「系爭Ａ
    地路面」才可到達寶健路，因此被上訴人對於「系爭Ａ地路
    面」，應該有袋地通行權。
３、被上訴人之被繼承人（母親）顏林緞，與上訴人之祖母金阿
    鯉於84年間，就「金阿鯉將顏林緞住宅巷道以石塊封閉」一
    事，經高雄縣桃源鄉調解委員會調解成立後，即由顏林緞拿
    三萬元透過訴外人丙○交給金阿鯉。而因金阿鯉之女兒要嫁
    給上訴人阿姨的兒子，所以所交之三萬元，就轉作媒人錢而
    退回。
４、為此，被上訴人於原審聲明求為判決原告之訴駁回，暨於上
    訴程序，聲明上訴駁回。
四、得心證之理由：
１、系爭306 號土地為被上訴人所共有，且該306 號土地上如附
    圖一之Ａ所示120 平方公尺土地確有路面的外觀；「系爭A
    地上之路面」，可連通寶健路與被上訴人住處等情，有登記
    謄本及照片、現場簡圖在卷可佐，堪信為真實。又被上訴人
    及其被繼承人顏林緞有行走上開路面等情，亦為被上訴人所
    不爭執，堪信為真實。至於「系爭A 地路面」應非既成道路
    ，則經高雄縣政府以94年5 月3 日以府工士字第0940090277
    號函覆在卷（二審卷145 、146 頁）。況且84年間顏林緞與
    金阿鯉因未成立鄉鎮調解，桃源鄉公所前以93年5 月17日桃
    鄉民政字第0930003563號函覆原審「八十四年金阿鯉與顏林
    緞已達成和解」（原審卷100 頁），該函文之內容容有錯誤
    等情，亦經證人丙○（84年時高雄縣桃源鄉公所調解委員會
    的秘書）、丁○○（上開公文之承辦人），於本院二審準備
    程序證述明確。因此，本案應查明者，為「系爭A 地路面是
    何人所闢建」、「被上訴人是否在系爭A 地路面上鋪設水泥
    。」、「被上訴人是否有占有侵奪系爭A 地」。
２、「系爭A 地路面」形成迄今應已數十年，上訴人及鄰近村人
    均會行經此段路面，依現有證據，難認「系爭A 地路面」係
    被上訴人或其繼承人顏林緞所闢建：
    (1)、就「系爭A 地上路面」究係何時開設一事，證人黃雲欽
        證稱：「從民國38年起，那條路就是牛車路線，我就常
        常從那裡走。」等語（詳見原審卷95頁筆錄），證人王
        繼參亦稱：「系爭道路在民國49年我搬來時，就已經是
        供公眾通行的道路，當時原告他們尚未取得306 號土地
        之所有權，那條路有包括現在位於系爭土地上之水泥路
        部分。」等語（詳見原審卷111 頁筆錄），而王繼參係
        於93年6 月9 日，原審勘驗現場時，當場指認及陳述，
        因此應無誤指的可能性。
    (2)、尤有甚者，「系爭A 地路面」是聯通「高雄縣桃源鄉○
        ○路（原名：大甫路）」（參本案二審卷50之附圖，及
        51頁、52頁之照片）。又寶健路約於69年間闢建路基，
        並自73年起鋪設柏油路面（參本院二審卷65頁之桃源鄉
        公所94年2 月25日函）。而附圖二所示，「AB交岔點以
        西的系爭A 地上道路」，在寶健路正式闢建前就已存在
        ；因此從寶健路闢建以前迄今，上訴人及家人已通行該
        段「AB交岔點以西之系爭A 地路面」多年等情，業經上
        訴人自承在卷（參本院二審卷85頁、86頁筆錄及上訴狀
        ），堪信「AB交岔點以西的系爭A 地上路面」，應已存
        在數十年無訛。
    (3)、又證人丙○並到院證稱：如附圖二所示「AB交岔點以東
        之系爭A 地路面」，至少在84年間就已存在，其有時會
        騎車走此路段前往被上訴人住家等語（參本院二審卷99
        頁筆錄）。再則，「AB交岔點以東之系爭A 地路面」，
        在寶健路設立時，仍是空地，並未種植果樹，也無建物
        （參本院二審卷88頁被上訴人與證人陳美霞筆錄）。衡
        諸常情，於寶健路設立後，附圖二之A 、B 路既與寶健
        路相通，且「AB交岔點」距大甫路甚近，僅約2 、3 公
        尺而已（參附圖一、二，本案二審卷86頁兩造筆錄），
        則附近鄰人應會行走該路。因此應認「AB交岔點以東的
        系爭A 地上路面」，確已存在多年。
    (4)、綜上所述，應認「系爭A 地路面」存在及供人行走，迄
        今應已有數十年無訛，甚至上訴人及其家人，也經常利
        用及行走此段路面。因此依現有證據，難認「系爭A 地
        路面」是由被上訴人所闢建。
３、系爭Ａ地上路面，並未全部鋪設水泥，而僅斷斷續於數處面
    路上鋪設水泥等情，業經上訴人自承（本案二審卷100 頁筆
    錄），並有照片可佐（原審卷68頁）。又被上訴人堅稱，僅
    本院二審卷52頁之照片中有人站立處（即附圖二之紅色斜線
    部分；亦即「系爭Ａ地路面」向東沿伸，與寶健路交接處）
    的水泥，是由被上訴人之母親顏林緞於生前所鋪設。就此，
    上訴人之訴訟代理人既亦陳稱：「是沒有整段鋪沒有錯，但
    斷斷續續有鋪，不過，被上訴人說除了本院卷第52頁照片有
    人站立的位置是他們鋪的，其他不是他們鋪的，我們就不再
    爭執」等語（參本院二審卷99頁筆錄），則依現有證據，應
    認不論「系爭Ａ地路面」上是否有水泥，都不是被上訴人或
    被上訴人之母親所鋪設。至於「與寶健路交接處（亦即附圖
    二之紅色斜線部分）」之水泥，雖係被上訴人之被繼承人顏
    林緞所設，但該處路面並不在本件訴訟上訴人所主張之「系
    爭A 地路面」上，此有高雄縣美濃地政事務所94年4 月28日
    美地二字第09400023033 號函、附圖二、及電話紀錄（二審
    卷139 頁）可佐。從而，依現有證據，難認被上訴人或其被
    繼承人有在「系爭Ａ地路面」上鋪設水泥。
４、再則：
    (1)、按民法第767 條規定：「所有人對無權占有，或侵奪其
        所有物者，得請求返還之。」。然所謂「占有」，參照
        民法第904 條規定：「對於物有事實上管領之力者，為
        占有人」，可知「占有」係指對於物有事實上之管領力
        。被管領之物，稱為占有物，為占有之客體，管領其物
        之人，稱為占有人，為占有的主體。而所謂「對於物有
        事實上之管領力，乃指對於物得為支配，排除他人的干
        涉，此應依社會觀念，斟酌外部可以認識的空間、時間
        關係，就個案加以認定。所謂空間關係，指人與物在場
        合上須有一定的結合關係，足認其物為某人事實上所管
        領；而所謂時間關係，則係指人與物在時間上須有相當
        的繼續性，足認其物為某人事實上所管領，若僅具短暫
        性，則不成立占有（參王澤鑑著民法物權二冊第十三頁
        、十四頁）。又所謂「侵奪」，則係違反所有人之意思
        ，而取得其物之意，此僅係無權占有之例示，只是係以
        不法手段取得占有而已，因此與無權占有並無二致（參
        謝在全著民法物權論上冊第151 頁）。
    (2)、從而，被上訴人雖有時會行經「系爭A 地路面」，但依
        社會觀念，不僅在時間上不具有相當的繼續性；甚至從
        空間上亦難認其結合關係，已達「足認被上訴人已事實
        上管領系爭A 地路面」的程度。亦即難認被上訴人對「
        系爭A 地路面」有事實上管領力。從而，難認為被上訴
        人有占有或侵奪「系爭A地路面」。
５、稽諸上開說明，並無證據證明「系爭A 地路面」係被上訴人
    或其被繼承人顏林緞所闢建及加鋪水泥，亦難認被上訴人占
    有或侵奪上開土地，則不論是否為袋地，上訴人均不得請求
    被上訴人拆除系爭Ａ地上之水泥後返還該地予上訴人。原審
    判決駁回上訴人於原審之訴及假執行之聲請，並無違誤。上
    訴意旨猶執前詞，指摘原判決不當，屬無理由，應予駁回。
６、據上論結，本件上訴為無理由，依民事訴訟法第436 條之1
    第3 項、第449 條第1 項、第463 條、第78條、第385 條第
    1 項前段，判決如主文。
中　　華　　民　　國　　94　　年　　　6　   月　  23　日
                  民事第二庭    審判長法官  楊富強
                                法      官  蘇雅慧
                                法      官  洪碩垣
正本係照原本作成。
本判決不得上訴。
中　　華　　民　　國　　94　　年　　　6　   月　  27　日
                                法院書記官  光聰
